【裁判字號】    96,簡上,144
【裁判日期】    970227
【裁判案由】    損害賠償
【裁判全文】
臺灣板橋地方法院民事判決             96年度簡上字第144號
上  訴  人  甲○○
被上 訴 人  國庭營造有限公司
法定代理人  丙○○
上列當事人間請求損害賠償事件，上訴人對於民國96年4 月9 日
本院板橋簡易庭96年度板簡字第1412號第一審判決提起上訴，經
本院於97年2月13日言詞辯論終結，判決如下：
    主  文
上訴駁回。
第二審訴訟費用由上訴人負擔。
    事實及理由
一、程序方面：
    被上訴人經合法通知，無正當理由未到場，核無民事訴訟法
    第386 條各款所列之情事，爰依上訴人之聲請由其一造辯論
    判決。
二、被上訴人主張：
  (一)緣被上訴人於民國93年間向訴外人添億工程有限公司（下稱
    添億公司）承包「台北大學新建土木工程」之泥作工程（下
    稱系爭工程），被上訴人並將部分工程以代工不代料方式轉
    包予上訴人施作，且約定如需向訴外人添億公司請款，須雙
    方共同為之。而前開工程已於93年8 月全部竣工，上訴人應
    請領之工資款項共計新台幣（下同）299,016 元，被上訴人
    已於94年1 月6 日給付訴外人盛堂公司所簽發，面額30萬元
    之支票乙紙與上訴人，且上開支票亦已兌現。惟上訴人至今
    尚未將超額部分退還被上訴人。又上訴人款項已結算完畢，
    詎上訴人竟於94年9 月間，未經被上訴人同意逕向訴外人添
    億公司領取訴外人添億公司尚未支付與被上訴人之工程尾款
    20萬元，之後被上訴人欲向訴外人添億公司請款時始知上情
    。查上訴人應領取之工程款業由被上訴人全部給付完畢，上
    訴人所領上開20萬元顯係溢領之工程款，屬不當得利，應返
    還於被上訴人。爰依不當得利之法律關係，請求上訴人返還
    被上訴人200,000 元，及自起訴狀繕本送達翌日起至清償日
    止，按年息百分之5 計算之利息。
  (二)對於上訴人抗辯之陳述：
  (1)上訴人所作泥水工程之數量、單價說明如後：被上訴人承
    包台北大學第二期泥作工程轉包予上訴人，上訴人完成後即
    製作工程數量明細表3 紙向被上訴人請款，經訴外人添億公
    司、訴外人張明仁主任、訴外人盛堂公司施經維主任、上訴
    人、被上訴人法定代理人共同會勘、測量並確認上訴人完成
    數量如下：1.Ａ梯樓梯面、地坪及平台數量215.9 平方公尺
    、乙梯及丁梯樓梯面、地坪及平台數量合計116.9 平方公尺
    、戊梯正面左側、圓梯、機坊房、地及樓梯、平台、地坪等
    數量72.39 平方公尺。2.風雨走廊圓柱12支數量426.6 平方
    公尺。3.甲梯4 樓尾外牆粗底及大壁、哈里、柱子等數量90
    4.15平方公尺。4.圓柱補厚、作磚、綁綑等，工程款項總計
    256,370 元，補貼土水師傅工資5 天（每天2,300 元，共11
    ,500 元） 。其計價方式僅分為內牆及外牆，每平方公尺各
    為150 元及180 元，含補貼工資11,500元（2,300 ×5 天＝
    11,500元），總計299,016 元。被上訴人與訴外人添億公司
    之合約書亦係分成內牆及外牆計價。上訴人辯稱本件工程計
    價方式分為4種，工程款總計為536,419元，並不實在。
  (2)上訴人私自至訴外人添億公司取走屬於被上訴人所有之工程
    利潤20萬元（含被上訴人自行施作部分）時，訴外人添億公
    司負責人即已特地告知上訴人領取20萬元後需和被上訴人對
    帳。惟上訴人於對帳時竟撕毀估價單，且至今置之不理。經
    被上訴人將上訴人所撕毀的單據拼湊後可看出，上訴人自己
    所寫的單價為內牆每平方公尺150 元、外牆則為180 元，風
    雨走廊及樓梯平台部分因均在室內，故亦包含在內牆150 元
    內。而就上訴人毀損估價單一事，亦經本院判決上訴人毀損
    罪成立確定在案。
  (3)系爭工程係被上訴人承包後轉包予上訴人，上訴人辯稱係其
    直接向訴外人添億公司所承包，顯非實在。實則本件係因上
    訴人事後發現被上訴人與訴外人添億公司間之合約書，始主
    張工程單價外牆粗底部分是260 元、內牆粉光是220 元、樓
    梯部分則是400 元，實際上上訴人所稱之單價，被上訴人根
    本不可能轉包予上訴人施作，因上訴人承攬被上訴人系爭工
    程泥工不帶料，若如上訴人所稱400 元，則被上訴人負責吊
    沙、泥、材料、管銷等費用從何而來？
三、上訴人則以下列情詞，資為抗辯：
  (一)上訴人向訴外人添億公司請領之系爭20萬元款項，係上訴人
    帶工人前去施作應得之款項，被上訴人確實曾開立一張30萬
    元的支票給上訴人。惟第三期之工程款約53萬多元，兩造約
    定之工程單價，非被上訴人所稱150 元及180 元。系爭工程
    實際上係由上訴人直接向訴外人添億公司承作，承作的項目
    有4 個，工程單價分別為風雨走廊部分每平方公尺是180 元
    、樓梯平台是400 元、外牆粗底部分是260 元、內牆粉光是
    220 元，此可由被上訴人與訴外人添億公司之合約書約定之
    金額證明。上訴人對於施作之工程數量無爭執，僅是被上訴
    人將樓梯平台及風雨走廊算入內牆，並故意將單價壓低所致
    。
  (二)被上訴人所提出遭上訴人撕毀之單價單上面粗筆之字確係上
    訴人所寫，惟該金額係風雨走廊部分之單價，與內、外牆部
    分無關，而於兩造對帳時，被上訴人故意將單價壓低，上訴
    人一時氣憤，而將該單價單撕毀。
  (三)系爭工程上訴人是經由介紹，直接向訴外人添億公司系爭工
    程之工地主任所承作的，當時是口頭約定，後來工地主任又
    換其他人。所以會給被上訴人抽佣金，是因訴外人添億公司
    把工程款交付被上訴人，且被上訴人抽的是訴外人添億公司
    的佣金，不是上訴人的。
四、原審判命上訴人應給付被上訴人105,279 元，及自95年9 月
    15日起至清償日止，按年息百分之5 計算之利息，並依職權
    宣告假執行及被告得供擔保免為假執行，而駁回被上訴人其
    餘之訴。上訴人不服，提起上訴，其上訴聲明為：(一)原判決
    不利上訴人部分廢棄。(二)上廢棄部分，被上訴人在第一審之
    訴駁回。被上訴人就其敗訴部分，未據聲明不服，已告確定
    。其答辯聲明則為：上訴駁回。
五、兩造不爭執之事項：
  (一)上訴人實際施作系爭工程之數量為：(1)Ａ梯樓梯面、地坪及
    平台數量215.9 平方公尺、乙梯及丁梯樓梯面、地坪及平台
    數量合計116.9 平方公尺、戊梯正面左側、圓梯、機坊房、
    地及樓梯、平台、地坪等數量72.39 平方公尺。(2)風雨走廊
    圓柱12支數量426.6 平方公尺。(3)甲梯4 樓尾外牆粗底及大
    壁、哈里、柱子等數量892.03平方公尺。
  (二)上訴人施作圓柱補厚、作磚、綁綑等，補貼土水師傅之工資
    5 天為11,500元（每天2,300 元，5 天共11,500元）。
  (三)被上訴人曾給付系爭工程款30萬元予上訴人及上訴人於94年
    9 月間確曾單獨向訴外人添億公司請領20萬元之工程款。
六、是本件兩造之主要爭點為：(一)系爭工程係上訴人直接向訴外
    人添億公司所承作，抑或係被上訴人向訴外人添億公司分包
    後轉交予上訴人施作？(二)上訴人承作之系爭工程其計價之方
    式及金額為何？(三)上訴人應得之工程款為多少？
七、關於系爭工程應係被上訴人向訴外人添億公司分包後，轉交
    予上訴人施作部分：
  (一)按請求履行債務之訴，除被告自認原告所主張債權發生原因
    之事實外，應先由原告就其主張此項事實，負舉證之責任，
    必須證明其為真實後，被告於其抗辯事實，始應負證明之責
    任，此為舉證責任分擔之原則，最高法院43年台上字第377
    號固著有判例意旨可資參照，惟各當事人就其所主張有利於
    己之事實，均應負舉證之責，故一方已有適當之證明者，相
    對人欲否認其主張，即不得不更舉反證，亦有最高法院28年
    上字第1739號判例意旨可參。故原告對於自己主張之事實已
    盡證明之責後，被告對其主張，如抗辯其不實並提出反對之
    主張者，則被告對其反對之主張，亦應負證明之責。
  (二)經查：
  (1)被上訴人主張系爭工程係伊向訴外人添億公司所承作，再經
    訴外人張木源介紹將其中部分工程發包予上訴人施作等情，
    有被上訴人所提出之被上訴人與訴外人添億公司所簽訂之泥
    作工程勞務承攬分包合約書影本1 件附卷可證，且經證人張
    木源於臺灣板橋地方法院檢察署檢察官偵查中及原審審理時
    到庭證述：伊曾介紹上訴人向被上訴人承作系爭工程水泥工
    等情屬實（見臺灣板橋地方法院檢察署95年度他字第1018號
    詐欺等案件第44頁、原審卷第49頁）；以及證人王武添即訴
    外人添億公司負責人在同日偵查中證述：訴外人添億公司係
    將系爭工程發包給被上訴人，上訴人是被上訴人請來工作的
    等語綦詳（見同上偵查卷第44頁起），經核均屬相符，堪認
    被上訴人此部分之主張，應非子虛。依上說明，被上訴人對
    於其自己主張之事實既已有適當之證明，已盡證明之責後，
    上訴人對其主張，仍抗辯其不實並提出反對之主張，則上訴
    人即應對其反對之主張，亦應負證明之責。
  (2)上訴人固辯稱系爭工程係由其透過訴外人張木源之介紹而直
    接向訴外人添億公司之工地主任乙○○所承作的云云，並舉
    出證人張木源、乙○○為證。然承前所述，證人張木源已於
    臺灣板橋地方法院檢察署檢察官偵查中及原審審理時，分別
    證述：伊確實曾介紹上訴人向被上訴人承作系爭工程水泥工
    等情屬實，是證人張木源之證詞已不足據為有利上訴人之認
    定。至另一證人乙○○雖亦於本院準備程序時到庭，惟依其
    所為證述：伊之前曾在添億公司工作過，擔任工務職務。伊
    在添億公司擔任工務期間，有見過上訴人，因為公司泥作師
    傅短缺，人手不足，所以就請被上訴人介紹，被上訴人就介
    紹上訴人，之後上訴人就在工地工作。添億公司有承包台北
    大學行政大樓暨中央廣場地下停車場新建工程，一開始有承
    包商，後來有些承包商做不下去，就由添億公司的師傅去做
    ，泥作與洗石子都由添億公司找的承包商去做。原審卷第7
    頁之合約是添億公司的合約，章也是添億公司的章，泥作本
    來是添億公司自己做，但是因為當時泥作師傅人手欠缺，而
    業主又希望能夠趕工，伊有向添億公司反應，所以應該是由
    添億公司與被上訴人簽約，由被上訴人去找人來做剩下的泥
    作工程，正常的程序添億公司的簽約對象是被上訴人，付款
    的對象也是被上訴人，至於被上訴人找來的泥作師傅應該是
    幫被上訴人工作，所以請款也應該是要找被上訴人。關於系
    爭工程泥作的部分，伊並沒有代表添億公司與上訴人簽約，
    伊只有負責告知須做的工程範圍，並幫忙計算數量與製作請
    款單，伊沒有權利代表添億公司去找人來承作工程，找人的
    工作都是添億公司自己去做，伊只是負責添億公司找到人之
    後，把人交給伊，由伊在現場交代所需工作的部分及內容。
    當初被上訴人也是添億公司去找來，然後被上訴人的人有到
    工地去找伊，詢問需要的人手及施作的位置、內容，伊告訴
    他們之後，再由他們去跟添億公司接洽，如果價額方面添億
    公司同意，雙方就會簽合約，剛才提示的合約應該就是這樣
    來的。上訴人有到工地去工作，上訴人做的部分，伊沒有代
    表添億公司叫上訴人去做，整個流程伊可以交代清楚，就是
    由伊跟添億公司呈報伊現在人手短缺的部分，再由添億公司
    去進行尋找人手的部分，添億公司要找什麼樣的人手與伊無
    關，但是添億公司後來會給伊人手，且會跟伊講，會把人手
    派到工地來，由伊告知應做的項目及地點，並於完成後計價
    及製作請款單。找人手的部分是由添億公司去做，添億公司
    基本上也會跟所找的人手簽約，伊並沒有權利決定要找何人
    來做，包括做的價錢伊也沒有辦法決定，這都是添億公司的
    權利，伊只負責人手給伊後，現場工作的分派與工作完成後
    數量的計算。關於上訴人稱是直接跟伊用電話洽談，工程的
    價錢與工作的範圍都是伊告知的部分，伊印象中是沒有，在
    伊任職添億公司期間，伊都只有跟添億公司回報，所有的決
    定權都在添億公司，伊是根據添億公司的決定執行，伊並沒
    有上訴人所稱這麼大的權限。伊僅是會告知各項工程的單價
    作參考，但伊不能決定由誰來做，決定權仍然在添億公司。
    這個單價不會是添億公司向業主承包的單價，通常也都會有
    一點差價，上訴人所稱是由伊來決定由上訴人施作，應該不
    可能。本件伊所製作的請款單，有無寫請款人時間太久伊忘
    記了，但一般添億公司在放款的時候，會通知下包來領款，
    至於下包領款人是誰，這部分伊就不清楚了。因為添億公司
    的規模不大，所以撥款流程沒有那麼嚴謹，所以本件確實有
    可能由實際施作的上訴人向添億公司領得款項。另外，如果
    被上訴人有指示由上訴人領款的話，也會讓上訴人領款等語
    （見本院卷第51頁起），顯然證人乙○○非但沒有與上訴人
    訂約之情事存在，甚且事實上證人乙○○亦無此一權限「得
    代添億公司與上訴人簽約」，故證人乙○○上開所為證述，
    核與上訴人前揭所辯明顯大相逕庭，亦難逕予採為有利上訴
    人之依據。此外，再參酌上訴人復自承施作系爭工程會給被
    上訴人抽取佣金等情，衡諸常情，上訴人若係直接向訴外人
    添億公司承包，則無論係上訴人或訴外人添億公司又何須給
    被上訴人抽取佣金呢？益徵上訴人所辯係直接向訴外人添億
    公司承作乙節云云，並不可採。揆之前揭判例意旨，即應為
    不利上訴人之認定。
八、關於上訴人承作之系爭工程其計價之方式及金額為何部分：
  (一)關於系爭工程其計價之方式為何：
  (1)被上訴人主張其向訴外人添億公司所分包之系爭工程，轉交
    與上訴人施作，其計價之方式僅分為內牆及外牆2 項，即內
    牆每平方公尺為150 元，外牆則為180 元，且被上訴人與訴
    外人添億公司之合約書亦僅係分成內牆及外牆2 項之方式計
    價等語，業據其提出前開被上訴人與訴外人添億公司所簽訂
    之泥作工程勞務承攬分包合約書及被上訴人向訴外人添億公
    司請領尾款明細之估價單各1 件影本為證（見原審卷第7 頁
    、第23頁），而依前開合約書之計價分式分為：外牆及樓梯
    階梯打底2 項，單價各為每平方公尺190 元及400 元；而前
    開請領尾款估價單之所載，其計價之方式亦係分為2 項計價
    ，即Ａ、乙、丁梯樓梯面、地坪及平台以及大樓正面左側、
    圓梯、機房、地坪及樓梯、平台、地坪等，其單價均為每平
    方公尺400 元；而風雨走廊圓柱12支、甲梯4 樓尾外牆粗底
    及大壁、哈里、柱子等，其單價均為每平方公尺260 元。由
    是足見，被上訴人主張系爭工程施作之計價方式僅分成2 種
    等情，應值採信。
  (2)上訴人雖辯稱其計價方式應分成4 種，即外牆部分為每平方
    公尺260 元、風雨走廊部分是180 元、樓梯平台是400 元、
    內牆粉光是220 元云云，惟除提出其自行製作為被上訴人所
    爭執之請款數量及項目單（見原審卷第24頁）外，並未另提
    出其他事證以實其說，則其所辯自難採信。
  (二)又系爭工程施作之計價方式固分成二種，惟其各項之金額究
    為多少？
  (1)被上訴人主張上訴人承作系爭工程，其計價方式僅分為內牆
    及外牆，每平方公尺各為150 元及180 元，風雨走廊及樓梯
    平台部分因均在室內，故亦包含在內牆150 元內等情。固據
    被上訴人提出其於94年11月19日20時許，在臺北縣三峽鎮○
    ○街177 巷8 號訴外人添億公司內，遭上訴人所撕毀之單據
    1 件為證（見原審卷第46頁），且上訴人因撕毀前開單據所
    涉毀損罪嫌，並經臺灣板橋地方法院檢察署檢察官以95年度
    偵字第15540 號聲請簡易判決處刑後，再經本院刑事庭以95
    年度簡字弟5158號簡易判決被告有罪確定在案乙節，亦經本
    院調閱前開偵審卷宗查明無誤。惟前開遭撕毀之單據經被上
    訴人將其拼湊後影印（見原審卷第46頁），其上固以粗體筆
    載有「線條、麻吉、30、150 、180 、1 ㎡」等字樣，而上
    訴人亦自認該粗體之字跡係其所書寫等情無訛，然依前開拼
    湊後之單據整體觀之，僅有簡單之文字及數字記載，顯無法
    證明被上訴人所主張內牆、外牆之金額各為每平方公尺150
    元及180 元，風雨走廊及樓梯平台部分包含在內牆150元之
    事實為真，則被上訴人此部分之主張尚嫌無據。反之，由前
    開單據內「線條」、「麻吉」間及「30」「150 」間各係以
    「〉」予以連繫觀之，似有合在一起之意思，又在「30」、
    「150 」字樣之左下方，同時又有細體筆記載之「風」字，
    足徵上訴人辯稱：該單據之金額係「風」雨走廊部分之單價
    等情，尚屬有據。另參以被上訴人向訴外人添億公司請領尾
    款明細之估價單所載，風雨走廊圓柱部分之單價為每平方公
    尺260 元，則上訴人辯稱風雨走廊圓柱部分被上訴人係以每
    平方公尺180 元交由其施作等情，應屬可採。準此，被上訴
    人主張風雨走廊部分包含在內牆而為每平方公尺150 元云云
    ，尚非實在。
  (2)又除風雨走廊圓柱部分被上訴人係以每平方公尺180 元交由
    上訴人施作外，依據被上訴人向訴外人添億公司請領尾款明
    細之估價單所載，甲梯4 樓尾外牆粗底及大壁、哈里、柱子
    等，其單價亦同為每平方公尺260 元，據此應可推知，此部
    分被上訴人交由上訴人施作之單價亦應係每平方公尺180 元
    。上訴人辯稱此部分之單價為每平方公尺260 元云云，尚嫌
    無據，且其單價與被上訴人向訴外人添億公司承包之價格相
    同，被上訴人將無所獲利，顯亦非合理。
  (3)至其餘工程項目之Ａ、乙、丁梯樓梯面、地坪及平台以及大
    樓正面左側、圓梯、機房、地坪及樓梯、平台、地坪等部分
    ，依據被上訴人向訴外人添億公司請領尾款明細之估價單所
    載，其單價均為每平方公尺400 元。上訴人主張其施作之價
    格即為每平方公尺400 元云云，非惟未舉證證明，且其施作
    之單價與被上訴人向訴外人添億公司承包之價格相同，被上
    訴人亦將無所獲利，自非合理，則上訴人此部分所辯顯不可
    採。惟其單價既遠高於前述風雨走廊等項目，則被上訴人主
    張此部分上訴人施作之單價僅每平方公尺150 元，竟不及前
    述風雨走廊項目之單價，同屬不合理，自亦無足採（被上訴
    人雖另主張此部分包含被上訴人應負責吊沙、泥、材料、管
    銷等費用在內，惟就此部分並未舉證證明）。又依證人即介
    紹上訴人向被上訴人承作系爭工程之張木源於原審調解程序
    時證稱：伊當時原係幫被上訴人工作，後來被上訴人說臺北
    大學的樓梯（即系爭工程）要包給伊施作，一平方公尺360
    元，後來伊因為手痛，才介紹上訴人去向被上訴人承作等語
    ，經核與上訴人所自陳：當時證人跟伊說，臺北大學樓梯要
    作，一平方公尺360 元，問伊要不要做等語尚屬相符（見原
    審卷第49頁）。且參以被上訴人其後向訴外人添億公司請領
    之款項，此部分之單據為每平方公尺400 元，則此部分之單
    價每平方公尺360 元應屬合理。足見，證人張木源前開證述
    此部分之單價應為每平方公尺360 元等情，應值採信。
九、關於上訴人施作系爭工程應得之工程款為多少：
  (一)承上所述，本件上訴人施作之系爭工程其計價之方式應僅有
    2 種：即(1)風雨走廊圓柱12支部分及甲梯4 樓尾外牆粗底及
    大壁、哈里、柱子等，其單價為每平方公尺180 元。(2)Ａ、
    乙、丁梯樓梯面、地坪及平台以及大樓正面左側、圓梯、機
    房、地坪及樓梯、平台、地坪等部分，其單價為每平方公尺
    360 元。
  (二)又依前開兩造所不爭執之工程施作數量，計算上訴人應得之
    工程款為：
  (1)Ａ梯樓梯面、地坪及平台數量215.9 平方公尺、乙梯及丁梯
    樓梯面、地坪及平台數量合計116.9 平方公尺、戊梯正面左
    側、圓梯、機坊房、地及樓梯、平台、地坪等數量72.39 平
    方公尺部分，以每平方公尺360 元計算，金額為145,868 元
    （215.9+116.9+72.39 ＝405.19；405.19×360 ＝145,868
    ，元以下四捨五入）。
  (2)風雨走廊圓柱12支數量426.6 平方公尺。及甲梯4 樓尾外牆
    粗底及大壁、哈里、柱子等數量892.03平方公尺部分，以每
    平方公尺180 元計算，其金額為237,353 元（426.6+892.03
    ＝1318.63 ，1318.63 ×180 ＝237,353 元，元以下四捨五
    入）。
  (3)以上2 項合計為383,221 元，再加上兩造不爭執上訴人施作
    圓柱補厚、作磚、綁綑等，補貼土水師傅工資5 天，每天2,
    300 元，共計11,500元，則上訴人所應得之工程款為394,72
    1 元（145,868+237,353+11,500＝394,721） 。
十、綜上所述，系爭工程係由上訴人向被上訴人所承包，且上訴
    人就系爭工程所可領得之工程款應為394,721 元等情，業經
    認定如前，則上訴人所辯系爭工程係由上訴人逕向訴外人添
    億工司所承包以及被上訴人、上訴人分別主張、抗辯上訴人
    應領之工程款為299,016 元、536,419 元云云，即均無可取
    。因此，經扣除上訴人先前已自被上訴人處領取之工程款30
    萬元後，則上訴人向訴外人添億公司所請領之20萬元工程款
    ，其中之105,279 元部分【計算式為：200,000 元－（394,
    721 元－300,000 元）＝105,279 元】，自係屬無法律上之
    原因而受有利益，並致被上訴人受有損害，被上訴人得請求
    上訴人返還。從而，被上訴人本於不當得利之法律關係，請
    求上訴人給付105,279 元，及自95年9 月15日起至清償日止
    ，按年息百分之5 計算之利息，為有理由，應予准許。是則
    原審判命上訴人如數給付，併依民事訴訟法第389 條第1 項
    第3 款、第39 2條第2 項規定，依職權為准、免假執行之宣
    告，於法並無不合。上訴意旨仍執前詞指摘原判決不當，求
    予廢棄改判，為無理由，應予駁回其上訴。
十一、據上論結，本件上訴為無理由，依民事訴訟法第436 條之
      1 第3 項、第463 條、第385 條第1 項前段、第449 條第
      1 項、第78條，判決如主文。
中    華    民    國    97    年    2     月    27    日
                  民事第一庭    審判長法  官  李世貴
                                      法  官  許瑞東
                                      法  官  黃若美
以上正本證明與原本無異
本件不得上訴
中    華    民    國    97    年    2     月    27    日
                                      書記官  洪惠玲


司法院資訊處製作；財團法人民間司法改革基金會備份。
